臺灣高等法院刑事判決　　　　　　　　　　　　九十年度重上更(三)字第二四三號
　　上　訴　人
　　即　被　告　丁○○
右上訴人因誣告等案件，不服臺灣士林地方法院八十五年度訴字第五四八號，中華民
國八十五年十月十五日第一審判決（起訴案號：臺灣士林地方法院檢察署八十五年度
偵字第四一八七號），提起上訴，判決後，經最高法院第三次發回更審，本院判決如
左：
    主  文
原判決關於丁○○部分撤銷。
丁○○無罪。
    理  由
一、公訴意旨略以：上訴人即被告丁○○為健陽小客車租賃有限公司（下稱健陽公司
    ）士林辦事處負責人。乙○○為丙○○之母親，民國（下同）八十四年十二月二
    十九日，乙○○與甲○○共同至丁○○處欲租賃汽車，因甲○○駕駛執照已逾期
    ，三人乃商議由丁○○提供汽車出租約定書，由甲○○在該約定書上偽造丙○○
    之署押二枚，丁○○乃出租汽車予何某二人，致生損害於丙○○。嗣乙○○等未
    按期還車，丁○○認彼等涉嫌詐欺，卻明知承租汽車之人並非丙○○，竟仍意圖
    丙○○受刑事處分，而於八十五年二月二十七日捏造丙○○租賃汽車之事實，具
    狀向台灣士林地方法院檢察署告訴丙○○犯有詐欺、侵占罪。因認被告丁○○與
    乙○○、甲○○共同犯有刑法第二百十六條、第二百十條之行使偽造私文書罪嫌
    ，及刑法第一百六十九條第一項之誣告罪嫌。
二、按犯罪事實應依證據認定之，無證據不得推定其犯罪事實；又不能證明被告犯罪
    者，應諭知無罪之判決，刑事訴訟法第一百五十四條、第三百零一條第一項分別
    定有明文。又認定犯罪事實所憑之證據，無論為直接證據或間接證據，其為訴訟
    上之證明，須於通常一般之人均不致於有所懷疑，而得確信其為真實之程度者，
    始得據之為有罪之認定，倘其證明尚未達到此一程度，而有合理性懷疑之存在時
    ，即無從為有罪之確信，亦有最高法院七十六年臺上字第四九八六號判例可資參
    酌。另按偽造文書罪及誣告罪之成立，須具有實施各該行為之故意，始克構成，
    倘缺乏此種犯罪之責任條件，要難遽以各該罪論處。
三、訊據上訴人即被告丁○○矢口否認有偽造私文書及誣告之犯行，辯稱：甲○○自
    稱丙○○，與乙○○一起前來租車，並稱為母子，汽車出租約定書等是他們自己
    簽丙○○的名字，我不知道甲○○不是丙○○，他們不還車，我才用公司及董事
    名義提出告訴，沒有誣告之故意云云。
四、本件係甲○○及乙○○共同前往健陽公司以丙○○之名義租用汽車，固據乙○○
    、甲○○於偵查中供承在卷，而公訴意旨認被告有前開犯行，係以右開事實已據
    被告丁○○、乙○○及甲○○於偵查中供述明白，為所憑之證據。惟查：
（一）被告於偵查中係分別供稱：「跟乙○○來的人是否丙○○，我不清楚．．．來
      的人說他叫丙○○，但他駕照沒有帶來，所以我就叫他簽丙○○的名字」、「
      當天是乙○○跟甲○○來，我原先就知道甲○○駕照過期，我不肯租，是乙○○說丙○○在家裡無法過來，說由他作保人，叫我同意甲○○簽丙○○的姓名
      來承租，我有同意，但我有說，若有偽造文書的責任，由他們負責」各等語（
      見偵字第一九七五號卷第二一、三六頁）。依其所供，係指以丙○○之名義製
      作汽車出租約定切結書等文件，並非其主動建議甲○○等人填載，而係依循甲○○等之要求，及說明丙○○在家，無法前來，並聲明若有偽造文書責任，應
      由甲○○等人負責，始同意其以丙○○名義製作汽車出租約定切結書等文件，
    並非自白其有偽造文書犯行，是公訴意旨認被告自白其有偽造文書之犯行，已
      有誤會。
（二）被告於代理健陽公司提出告訴狀後，於第一次偵訊時，檢察官訊問以有無核對
      證件看是否是租車之人，答稱：「我沒有注意」（見八十五年偵字第一九七五
      號卷第十四頁背面），嗣因乙○○陳稱係與甲○○一同前往租車，經檢察官傳
      訊甲○○到庭後，檢察官訊問被告以：「你告訴狀所寫的承租人是否就是庭上
      這位甲○○？」被告答稱：「是的，是他跟乙○○一起來的」（見同上偵查卷
      第三十五頁），並稱：「因他簽的是丙○○的名字，所以我告丙○○」（見同
      上卷第三十七頁），據此，足見被告對租車者之真名究竟為「甲○○」或「丙○○」並無明確之認識。此由被告之後於原審法院陳稱：「第一次是何自己來
      ，拿駕照及身分證給我看．．．他要租車，我看了駕照後說駕照過期，證件就
      還他，後來他又找了丙○○來租車，那次無保證人，那次是丙○○自己來，何
      沒來，還車時，是丙○○開車來還」、「這次是乙○○與甲○○一起來我店，
      當時我不知他為甲○○，這次他未拿駕照來，我說有點面熟，上次記得看過駕
      照過期，乙○○說他是丙○○的母親，急去南部辦事，康問我之前她兒子是否
      來租車，我找資料說有，她說要用她兒子名字租，我問她兒子呢？她說出去了
      ，我契約書放在桌上，他們拿了就自己簽，契約書上名字丙○○係何人簽我不
      清楚，好像是甲○○寫的，連帶保證人是康寫的，這次他們未提出駕照及身分
      證」（見原審卷第三十八頁）、「甲○○來找我租車時，我沒有印他駕照。他
      和乙○○來，只拿契約書寫一寫，康表示她兒子來過，我不知何與張為不同之
      人。」（見原審卷第八十頁背面）於本院上訴審亦稱：「乙○○與甲○○在八
      十九年十二月二十九日來租車前，我都不認識他二人，甲○○向我說他叫丙○○，他說他有來租過車，我向他們要身分證、駕照，公司另一同事潘月霞有去
      查丙○○的租車紀錄，查結果丙○○一個月前有來租車過，我是想既然他說得
      出丙○○的名字，且確實有租過車，所以雖然沒帶身分證，我們也不再要求他
      一定要提出．．．汽車約定切結書是放在桌上，他就自己拿了，且資料也簽的
      很流利，所以我沒起疑心」、「在偵查中所說我知道他不是丙○○等語，是甲○○說的，不是我講的」等語（見本院上訴卷第二十一頁及背面）。另查證人
      潘月霞於本院上訴審到庭證稱：甲○○與乙○○前來租車時，伊在場，有聽見
      被告向甲○○要證件，何說他沒有帶，但他說他叫丙○○等語（見本院上訴卷
      第二十八頁），亦可見被告對前來租車之人究竟為丙○○抑甲○○，並無確信
      ，又縱認被告知來者並非丙○○，惟依上開所述及丙○○係乙○○之子等情，
      亦無從認被告確信乙○○及甲○○係未經丙○○授權，而有偽造文書之故意。
（三）查被告丁○○係健陽公司辦事處之負責人，在該辦事處代表公司與客戶為出租
      汽車之契約法律行為，本件乙○○與甲○○前來租車，簽立汽車出租約定切結
      書後，該切結書即提出交付予被告丁○○，由丁○○代表健陽公司收受該文書
      ，從而被告丁○○應係該文書行使之相對人，據此已難認其有所謂共同行使之
      行為。又觀之該切結書之內容，除約定租用汽車之時間外，均係在規範承租人
      之義務（見八十五年偵字第一九七五號偵查卷第八頁），承租人簽名其上，即
      屬承租人為租車及願受該切結書所載條款拘束之意思表示。健陽公司即據此而
      行使其權利，從而，如承租人虛偽不實，則健陽公司之權利必然受損，此應為
      被告丁○○所深知，除非被告丁○○有損害健陽公司之意圖，而故意為違背其
      任務之行為，殊難認其將與客戶共謀以偽造該切結書之方式，而出租汽車，據
      此，於本件即難認被告丁○○有偽造文書之故意。
（四）查丙○○雖供稱：甲○○與伊母乙○○在家向伊拿駕照，說要租車等情（見原
      審卷第九四頁）；其並於八十六年二月十日出具委託授權書一份，內載委託並
      授權甲○○代表其本人，向租車公司租賃汽車供其母乙○○使用等情（見本院
      上訴卷第三八頁），及甲○○於審理中供述：伊前往租車前，先向丙○○拿駕
      照，並說要去租車。而丙○○有同意伊以其名義租車等情（見原審卷第九四頁
      、本院上訴卷第五四頁），惟參之甲○○於原審供稱：「事前丙○○在當兵，
      我們未告訴他，是事後他回家，我們才告訴他，以他名字租車。」（見原審卷
      第六十八頁）及丙○○係乙○○之子，其所為證詞，不無偏頗，足見所謂丙○○事先同意云云，係迴護乙○○之詞，不足為憑。至另同案被告乙○○、甲○○雖分別曾供稱被告知租車者並非丙○○云云，亦無證據足以佐證其所述為真
      實，自無從以共同被告不利之陳述，而為不利於被告丁○○之認定。
（五）綜上所述，本件尚無確切之證據足證被告丁○○有與乙○○、甲○○共謀為偽
      造文書，並進而向自己行使之故意，已難認其有共同行使偽造私文書之犯行。
      又被告於乙○○、甲○○租車後未依約返還汽車，即依切結書簽載之姓名代理
      健陽公司告訴丙○○涉有詐欺、侵占罪嫌，亦難認其有明知不實，捏造事實而
      為誣告之故意，自亦無從認被告應負誣告罪責。
四、本件公訴意旨所指被告偽造文書及誣告之犯行，尚屬不能證明。原審不察，遽對
    被告丁○○論罪科刑，自有未合，被告上訴指摘原判決不當，為有理由，應由本
    院將原判決關於丁○○部分撤銷改判，依法為無罪之諭知。
據上論斷，應依刑事訴訟法第三百六十九條第一項前段、第三百六十四條、第三百零
一條第一項，判決如主文。
本案經檢察官陳明光到庭執行職務。
中      華      民      國    九十一    年      四      月      三      日
                            臺灣高等法院刑事第十四庭
                                審判長法  官  陳  祐  輔
                                      法  官  陳  國  文
                                      法  官  蔡  國  在
右正本證明與原本無異。
如不服本判決應於收受送達後十日內向本院提出上訴書狀，其未敘述上訴之理由者並
得於提起上訴後十日內向本院補提理由書（均須按他造當事人之人數附繕本）。
                                      書記官  耿  鳳  君
中      華      民      國    九十一    年      四      月      三      日
